【裁判字號】    89,訴,158
【裁判日期】    900323
【裁判案由】    偽造有價證券等
【裁判全文】
臺灣新竹地方法院刑事判決                          八十九年度訴字第一五八號
    公  訴  人  臺灣新竹地方法院檢察署檢察官
    被      告  丙○○
    指定辯護人  本院公設辯護人林建和
右列被告因偽造有價証券等案件，經檢察官提起公訴 (八十九年度偵字第九四號)，
本院判決如左：
    主  文
丙○○意圖供行使之用，而偽造有價証券，處有期徒刑壹年玖月。緩刑肆年。
於民國八十七年五月八日向新竹縣關西鎮戶政事務所申請印鑑証明之委任書上偽造之
己○○署押壹枚、於授權辦理抵押貸款之委託書上偽造之己○○署押壹枚及偽造發票
人己○○、票據號碼○○○三八一、發票日民國八十七年五月二十二日、到期日民國
八十七年六月二十二日、票面金額陸佰萬元之本票壹紙，均沒收。
    事  實
一、丙○○有賭博前科 (不構成累犯) ，另因從事服飾生意失敗急需用錢，乃基於行
    使偽造私文書之概括犯意，於民國八十七年四、五月間某日，在新竹縣關西鎮○○路二五巷六弄四號，拿取其夫己○○所有之身分証、印章及如附表所示之不動
    產權狀等物後 (起訴書誤載為八十七年五月二十一日在新竹縣關西鎮○○路十八
    號之四號住處拿取) ，先於同年五月八日，在新竹縣關名戶政事務所，偽簽己○○之署押及盜蓋己○○印章偽造己○○授權伊申請印鑑証明之委任書，持向該戶
    政事務所申請己○○已登記有案之印鑑証明二份，足以生損害於己○○及戶政機
    關對於申請人身分之識別；繼於同年五月間某日在家中，意圖供行使之用而偽簽
    己○○之署押及盜蓋己○○之印章於本票及委託書上，而偽造發票人為己○○、
    票據號碼○○○三八一、發票日八十七年五月二十二日、到期日八十七年六月二
    十二日、票面金額新台幣 (下同) 六百萬元之本票及己○○授權伊代辦抵押借款
    之委託書各一紙後，於同年五月二十日，在新竹縣竹北市○○路二三九號，意圖
    為自己不法之所有，持該偽造之本票、委託書及先前所取得己○○所有之不動產
    權狀、身分証、印章、印鑑証明等物向甲○○、乙○○表示已得其夫己○○同意
    辦理抵押借款三百萬元等語，致使甲○○、乙○○信以為真而同意於設定抵押權
    後出借三百萬元，足公生損害於己○○、甲○○等人；旋於同日將上開己○○所
    有之身分証影本、印章、印鑑証明及不動產權狀交由不知情之代書丁○○盜蓋己○○之印章而偽造己○○為義務人兼債務人、乙○○為權利人之最高限額抵押權
    設定契約書後，持向新竹縣竹北地政事務所辦理最高限額抵押權設立登記 (起訴
    書誤載為向新竹縣關西地政事務所辦理登記) ，使地政機關承辦人員陷於錯誤而
    將該不實之抵押權設定事項登載於職務上所掌之公文書即土地登記簿謄本上，足
    以生損害於地政機關辦理不動產登記之管理及己○○，旋甲○○、乙○○於抵押
    權設定登記後隨即將出借之三百萬元借款交予丙○○。嗣為己○○發現後報警循
    線查獲。
二、案經己○○訴由新竹縣警察局新埔分局報告臺灣新竹地方法院檢察署檢察官偵查
    起訴。
    理  由
一、經查被告丙○○對於右揭偽造己○○之委任書而持向戶政事務所申請己○○已登
    記有案之印鑑証明、意圖供行使之用而偽造己○○之本票及委託書持向甲○○、
    乙○○借款借款三百萬元、將己○○所有之身分証影本、印章、印鑑証明及不動
    產權狀交由不知情之代書丁○○偽造最高限額抵押權設定契約書後持向地政事務
    所辦理最高限額抵押權設立登記，使地政機關承辦人員陷於錯誤而將該不實之抵
    押權設定事項登載於職務上所掌之公文書即土地登記簿謄本上等情，均坦白承認
    ，核與告訴人己○○指訴及証人戊○○、甲○○、乙○○、黃文祥、丁○○等人
    証述情節，大致相符，而有關申辦告訴人己○○印鑑証明及將附表所示之不動產
    設定最高限額抵押權等情，亦經本院依職權函新竹縣關西鎮戶政事務所、新竹縣
    竹北地政事務所查明，有新竹縣關西鎮戶政事務所八十九年六月二十九日八九關
    鎮戶字第一二二四號函暨印鑑証明申請書、委任書等件影本、新竹縣竹北地政事
    務所八十九年三月二十日八九北地所一柯字第一五一一號函暨抵押權契約書影本
    、身分証影本、印鑑証明書影本、不動產登記簿謄本等件在卷足憑 (本院卷第九
    二至九四頁、第二十至五二頁參照) ，而被告行使上開偽造之授權申請印鑑証明
    委任書、抵押權設定契約書及辦理抵押借款委託書，分別足以生損害於戶政機關
    對申請人身分之識別、地政機關對於不動產登記之管理及己○○等人甚明，此外
    並有委託辦理抵押借款之委託書影本、本票影本、錄音譯文等件在卷可資佐証，
    堪認被告上開自白與事實相符。被告丙○○雖另辯稱伊未徵得其夫己○○之同意
    而持如附表所示之不動產借款等情，為出借人甲○○、乙○○等人所知悉，並無
    詐騙犯行等等，經查証人甲○○、乙○○於偵查中一再証述伊等因誤信被告已徵
    得其夫己○○之同意始允諾借款等語，核與証人即被告遠親兼介紹人戊○○証述
    ：「 (問：委託書上立委託書人己○○部分，是何人簽名捺印鑑？) 丙○○拿來
    借錢時就寫好了，我還問她是否為她先生己○○親自簽名捺印鑑，她告訴我說是
    的，‧‧‧」 (八十八年度偵字第五四九八號偵查卷第三頁背面) 、「 (問：委
    託書何人寫的？) 丙○○拿給我說她先生寫的，我當見証人才簽名」 (八十八年
    度偵字第五四九八號偵查卷第七六頁背面) 等語，大致相符，且參酌一般人苟知
    悉辦理抵押借款未獲得合法授權者，通常應不願放款以免將來求償無著，証人甲○○、乙○○等人証述因誤信被告已獲得告訴人授權而同意借款等語，尚與常情
    相符而堪信採；被告辯稱出借人甲○○、乙○○均知悉告訴人並未授權、並無詐
    欺犯行等等，尚不足採。本件事証明確，被告上開犯行洵堪認定，應予依法論科
    。
二、被告丙○○偽造委任書持向戶政機關申請印鑑証明，係犯刑法第二百十六條、第
    二百十條之行使偽造私文書罪。被告意圖供行使之用而偽造本票、抵押借款委託
    書後持向甲○○、乙○○借錢，致使邵、邱二人陷於錯誤而借予三百萬元，係犯
    刑法第二百零一條第一項之偽造有價証券罪、刑法第二百十六條、第二百十條之
    行使偽造私文書罪及刑法第三百三十九條第一項之詐欺取財罪。又地政機關受理
    關於土地所有權移轉變更登記之聲請事件，依土地法第七十五條及土地登記規則
    第四十九條第二項前段規定，固須審查証明無誤後始予登記，然查此所謂「審查
    証明」，係指審查依該法及土地登記規則所規定聲請辦理該項登記所必須具備之
    登記申請書及証明文件而言，依同規則第五十條第三款之規定，辦理登記機關對
    於登記申請書記載事項或關於登記原因之事項，與登記簿或其証明文件不符，而
    未能証明其不符之原因者，應以書面敘明理由及法令依據通知申請人於十五日內
    補正，申言之，亦即登記機關對於登記申請事項或關於登記原因之審查，仍以審
    查其是否與登記簿或其証明文件相符為其重點，倘申請登記人所具備之登記申請
    書暨証明文件在形式上均為真正，且內容相符，從無上開規則第五十條及第五十
    一條第一項所列各款應通知補正或駁回申請之情形者，地政機關即有依上開規定
    辦理登記之權責，至於該申請文件所記載之登記原因及証明文件在實體法上是否
    真實存在，依上開規定意旨觀之，非屬地政機關應依職權逕行審查之範圍，因之
    ，地政機關受理關於土地所有權移轉變更登記聲請事件之審查程序，其性質仍屬
    形式審查之範疇，從而被告偽造不實之抵押權設定契約書後持向地政機關辦理抵
    押權設定登記，致使地政機關將該不實之抵押權設定事項登載於職務上職掌之公
    文書上，核其所為係犯刑法第二百十六條、第二百十條之行使偽造私文書罪及刑
    法第二百十四條之使公務員登載不實罪。被告盜蓋己○○印章、偽造己○○署押
    行為，各係上開三次偽造私文書、一次偽造有價証券之部分行為，分別為各該三
    次偽造私文書及一次偽造有價証券行為所吸收，均不另論罪；被告上開三次偽造
    私文書後持以行使，其偽造私文書之低度行為分別為行使該私文書行為所吸收，
    亦均不另論罪；被告上開偽造有價証券後持以行使，其行使偽造有價証券之低度
    行為為偽造有價証券之高度行為所吸收，亦不另論罪。被告利用不知情之代書丁○○行使偽造私文書及使公務員登載不實，應依間接正犯論處。又被告前後三次
    行使偽造私文書行為，均時間緊接、方法相同，且觸犯基本構成要件相同之罪名
    ，顯係基於概括犯意反覆為之，應依刑法第五十六條連續犯之規定論以一罪並加
    重其刑。本件檢察官雖僅就被告行使偽造之抵押借款委託書部分提起公訴，因被
    告其餘行使偽造授權申請印鑑証明委任書及行使偽造抵押權設定契約書犯行，與
    本件檢察官提起公訴之上開行使偽造私文書間，具有連續犯之裁判上一罪關係，
    已如前述，本院自得併予審理判決。又被告所犯上開行使偽造私文書、偽造有價
    証券、詐欺取財及使公務員登載不實四罪間，均在達成其詐騙借款之最終目的，
    其間顯具有方法、結果之牽連關係，應依刑法第五十五條牽連犯之規定，從一較
    重之偽造有價証券罪論處。另公訴人雖未就被告所涉上開詐欺取財部分提起公訴
    ，因該詐欺取財犯行，與本件檢察官提起公訴之行使偽造私文書、偽造有價証券
    及使公務員登載不實等罪部分，具有牽連犯之裁判上一罪關係，已如前述，本院
    自得併予審理判決，併予敘明。
三、被告丙○○因其夫即告訴人己○○生病住院，家計由其負責，又因經營服飾生意
    失敗，一時失慮致罹刑章等情，亦據告訴人指訴及証人即被告與告訴人之子劉興
    紋証述在卷，其惡性尚非重大，與一般謀圖不法利益偽造有價証券擾亂金融秩序
    者究有不同，而所涉偽造有價証券罪依刑法第二百零一條第一項規定，其法定刑
    為「三年以上十年以下有期徒刑，得併科三千元以下罰金」，本件縱宣告法定最
    低度之刑仍嫌過苛，爰依刑法第五十九條規定減輕其刑。本院審酌被告犯罪之動
    機、目的、手段、方法、所生危害及犯後坦承大部分犯行等一切情狀，量處如主
    文所示之刑，以示懲儆。又於向新竹縣關西鎮戶政事務所申請印鑑証明之委任書
    上偽造之己○○署押一枚、於授權辦理抵押貸款之委託書上偽造之己○○署押一
    枚 (本院卷第九四頁、八十八年度偵字第五四九八號偵查卷第三二頁參照) ，均
    應依刑法第二百十九條規定宣告沒收；另偽造發票人己○○、票據號碼○○○三
    八一、發票日八十七年五月二十二日、到期日八十七年六月二十二日、票面金額
    六百萬元之本票一紙，應依刑法第二百零五條規定宣告沒收。至於新竹縣竹北地
    地政事務所八十七年五月二十日第○六四二四收件字號關於附表所示之不動產之
    抵押權契約書上義務人兼債務人名稱欄內填寫「己○○」姓名 (本院卷第二二頁
    參照) ，僅在識別義務人兼債務人為何人而已，並非表示義務人兼債務人親自簽
    名之意思，尚不生偽造署押問題；另於上開偽造之本票上偽造「己○○」署押一
    枚，已因本票宣告沒收而包括在內，爰均不另為沒收之諭知。又被告未曾受有期
    徒刑以上刑之宣告，有臺灣高等法院被告全國前案紀錄表在卷足憑，其一時失慮
    致罹刑章，經本次偵、審程序後，應能知所警愓，且告訴人亦於本院審理時表示
    願原諒被告等語，爰就所宣告主刑部分宣告緩刑四年，以啟自新並觀後效。
四、公訴人另以被告丙○○拿取告訴人己○○所有之身分証、印章及如附表所示之不
    動產權狀等物品，認為涉有刑法第三百二十條第一項之竊盜罪等語，因被告始終
    堅詞否認有何不法所有意圖，並辯稱伊拿取上開告訴人之身分証、印章及如附表
    所示之不動產權狀等物，目的僅在辦理抵押借款而已等語。經查被告與告訴人係
    屬夫妻，二人同財共居，被告未經告訴人同意擅自拿取告訴人之身分証、印章及
    如附表所示之不動產權狀，目的僅為暫時使用以達成詐騙借款之目的，尚無不法
    所有之意圖，被告所稱並無竊盜犯行等語，尚與常情相符而堪信採。從而本件被
    告拿取告訴人所有之身分、印章以及如附表所示之不動產權狀之初，既無不法所
    有之意圖，自無遽以刑法第三百二十條第一項之竊盜罪責相繩，公訴人認為被告
    此部分行為涉有竊盜犯行，尚有誤會，惟因公訴人認為此與被告所涉行使偽造私
    文書、偽造有價証券及使公務員登載不實罪間，具有牽連犯之裁判上一罪關係，
    爰不另為無罪之諭知，附此敘明。
據上論斷，應依刑事訴訟法第二百九十九條第一項前段，刑法第二百零一條第一項、
第二百十六條、第二百十條、第二百十四條、第三百三十九條第一項、第五十五條、
第五十九條、第二百零五條、第二百十九條、第七十四條第一項第一款，罰金罰鍰提
高標準條例第一條前段，判決如主文。
本案經檢察官吳金棟到庭執行職務。
中      華      民      國      九十      年      三      月   二十三   日
                               臺灣新竹地方法院刑事第二庭
                                   法  官  王永春
右正本證明與原本無異。
如不服本判決，應於判決送達後十日內，向本院提出上訴狀。
                                   書記官  馮玉玲
中      華      民      國      九十      年      三      月   二十三   日
附錄本案論罪科刑法條：
刑法第二百零一條第一項
意圖供行使之用，而偽造、變造公債票、公司股票或其他有價證券者，處三年以上十
年以下有期徒刑，得併科三千元以下罰金。
刑法第二百一十六條
行使第二百十條至第二百十五條之文書者，依偽造、變造文書或登載不實事項或使登
載不實事項之規定處斷。
刑法第二百一十條
偽造、變造私文書，足以生損害於公眾或他人者，處五年以下有期徒刑。
刑法第二百一十四條
明知為不實之事項，而使公務員登載於職務上所掌之公文書，足以生損害於公眾或他
人者，處三年以下有期徒刑、拘役或五百元以下罰金。
刑法第三百三十九條第一項
意圖為自己或第三人不法之所有，以詐術使人將本人或第三人之物交付者，處五年以
下有期徒刑、拘役或科或併科一千元以下罰金。


司法院資訊處製作；財團法人民間司法改革基金會備份。
